---
title: ''
author: ''
date: ''
output:
  pdf_document:
    toc: true
    toc_depth: 3
    number_sections: true
    fig_caption: true
    keep_tex: false
    latex_engine: xelatex
    includes:
      in_header: "preamble-logo.tex"
      before_body: page_garde.tex
  html_document:
    toc: true
    toc_depth: '3'
    df_print: paged
  word_document:
    toc: true
    toc_depth: 3
    reference_docx: null
geometry: a4paper, top=2.5cm, bottom=2.5cm, left=3cm, right=2.5cm
lot: true
lof: true
---

```{r setup, include=FALSE}
knitr::opts_chunk$set(
  echo      = FALSE,
  warning   = FALSE,
  message   = FALSE,
  fig.align = "center",
  out.width = "90%",
  fig.width = 7,
  fig.height = 4.5
)

# Chargement du pipeline complet
source("scriptRtraitement.R", echo = FALSE)

library(knitr)
library(kableExtra)

# Detecter le format de sortie
is_pdf  <- knitr::is_latex_output()
is_word <- knitr::pandoc_to("docx")
```

\newpage

# Décharge {.unnumbered}

\vspace{0.5cm}

L'École nationale de la statistique et de l'analyse économique Pierre Ndiaye (ENSAE) et l'Agence nationale de la statistique et de la démographie (ANSD) n'entendent donner aucune approbation, ni improbation aux idées émises dans ce présent rapport. Elles sont propres à l'auteur et doivent être considérées comme telles.

\newpage

# Remerciements {.unnumbered}

\vspace{0.5cm}

Je remercie chaleureusement M. Hamady Diallo, notre professeur du module traitement statistique avec R, pour la confiance qu'il m'a accordée en me confiant ce travail. Malgré sa complexité, ce sujet passionnant m'a offert l'opportunité d'explorer un problème stimulant, d'enrichir mes connaissances et de mettre pleinement à profit mes acquis, en particulier en mathématiques, pour mener à bien ce document.

\newpage

# Résumé {.unnumbered}

\vspace{0.3cm}

Ce rapport est produit dans le cadre du cours de **Traitements Statistiques avec R** dispensé à l'ENSAE Pierre Ndiaye (ISEP 2, année académique 2025--2026). Il porte sur le **Thème 13** consacré au biais de non-réponse différentiel. À partir des données de l'enquête ménage du **Ghana** (*Ghana Living Standards Survey*) portant sur les dépenses de consommation par tête, nous simulons un mécanisme de non-réponse de type **MNAR en U** (*Missing Not At Random*) via un modèle logistique quadratique calibré pour atteindre un taux de non-réponse de 34 %. Trois méthodes correctives sont ensuite comparées dans le cadre d'une analyse de sensibilité rigoureuse : la pondération par l'inverse de la probabilité de réponse **(IPW)** avec régression de Firth, l'imputation **hot-deck** stratifiée, et les **bornes de Manski**.

\vspace{0.4cm}

**Mots-clés :** non-réponse différentielle, MNAR en U, régression logistique de Firth, IPW, imputation hot-deck, bornes de Manski, enquête ménage, séparation quasi-parfaite.

\vspace{0.6cm}

# Définitions des concepts clés

**Non-réponse :** Absence d'information pour une ou plusieurs variables auprès d'une unité échantillonnée. Elle est dite *totale* si l'unité ne participe pas du tout à l'enquête, *partielle* si certaines questions seulement restent sans réponse.

**MNAR en U :** Mécanisme de non-réponse où la probabilité de non-réponse est particulièrement élevée aux deux extrémités de la distribution de la variable d'intérêt — les ménages très pauvres *et* très aisés tendent à ne pas répondre, créant un biais vers la moyenne.

**Régression logistique :** Modèle statistique exprimant la probabilité d'un événement binaire $Y \in \{0,1\}$ en fonction de covariables $\mathbf{x}$ via la fonction logistique :

$$\Pr(Y = 1 \mid \mathbf{x}) = \frac{1}{1 + e^{-(\beta_0 + \beta_1 x_1 + \cdots + \beta_p x_p)}}$$

ce qui équivaut à modéliser le **log-odds** (logit) par une combinaison linéaire :

$$\text{logit}\bigl(\Pr(Y=1 \mid \mathbf{x})\bigr) = \log\frac{p}{1-p} = \beta_0 + \beta_1 x_1 + \cdots + \beta_p x_p$$

Dans notre contexte, $Y = R_i$ (répondre ou non) et le prédicteur inclut un terme quadratique $\beta_2 z_i^2$ pour capturer la forme en U du mécanisme MNAR :

$$\text{logit}(\pi_i) = \alpha_0 + \beta_1 z_i + \beta_2 z_i^2, \quad \beta_2 < 0$$ **Séparation quasi-parfaite :** Problème qui survient en régression logistique lorsqu'une variable explicative (ou une combinaison de variables) permet de prédire presque parfaitement si un individu appartient au groupe $Y=1$ ou $Y=0$. Dans ce cas, l'algorithme d'estimation cherche des coefficients de plus en plus grands pour maximiser la vraisemblance, sans jamais converger :

$$\hat{\beta} \to \pm\infty \quad \Longrightarrow \quad
\hat{p}_i = \frac{1}{1+e^{-\hat{\beta}x_i}} \to 0 \text{ ou } 1$$

La vraisemblance pénalisée de **Firth** (1993) résout ce problème en ajoutant une pénalité à la fonction à maximiser :

$$\ell_F(\beta) = \ell(\beta) + \frac{1}{2}\log\det\bigl[\mathcal{I}(\beta)\bigr]$$

où $\mathcal{I}(\beta)$ est la matrice d'information de Fisher. Cette pénalité agit comme un frein naturel qui empêche les coefficients de diverger, tout en produisant des estimations légèrement biaisées mais stables et finies. Dans R, elle est disponible via le package `brglm2`.

**IPW :** Pondération des répondants par l'inverse de leur probabilité de réponse estimée, pour rétablir la représentativité de l'échantillon observé.

**Hot-deck :** Imputation par substitution : la valeur manquante d'un non-répondant est remplacée par celle d'un répondant similaire (le "donneur"), tiré dans la même strate.

**Bornes de Manski :** Intervalle encadrant la vraie valeur moyenne d'une variable dans une population, lorsqu'une partie des données est manquante, sans faire aucune hypothèse sur les individus non observés. Plus le taux de non-réponse est élevé, plus cet intervalle est large — ce qui traduit honnêtement le niveau d'incertitude réelle sur la valeur cherchée.

\newpage

\pagenumbering{arabic}
\setcounter{page}{1}

# Introduction

## Contexte et problématique

La non-réponse est un phénomène quasi-universel dans les enquêtes statistiques. Elle désigne le fait que certaines unités sélectionnées dans l'échantillon ne fournissent pas les informations requises. Selon la nature du lien entre le fait de ne pas répondre et la variable d'intérêt, la littérature distingue trois mécanismes :

-   **MCAR** (*Missing Completely At Random*) : la non-réponse est indépendante de toutes les variables. Les estimateurs classiques restent sans biais ;
-   **MAR** (*Missing At Random*) : la non-réponse dépend de variables observées, mais pas de la variable d'intérêt elle-même. Une correction par modélisation est possible ;
-   **MNAR** (*Missing Not At Random*) : la non-réponse dépend de la variable d'intérêt elle-même, même conditionnellement aux variables observées. C'est le cas le plus préoccupant.

Le **biais de non-réponse différentiel** désigne la situation MNAR où la probabilité de répondre varie systématiquement selon la valeur de la variable à estimer. Dans les enquêtes sur les revenus et les dépenses des ménages, ce phénomène se manifeste souvent sous une **forme en U** : les ménages aux deux extrêmes de la distribution — très pauvres et très aisés — sont les plus récalcitrants à participer, ce qui écrase artificiellement la dispersion estimée et tire la moyenne vers le centre de la distribution.

## Objectifs

Ce rapport vise à :

1.  **Simuler** de façon contrôlée et reproductible un mécanisme MNAR en U à partir de données d’enquête réelles sur les dépenses par tête ;

2.  **Diagnostiquer et quantifier** le biais induit par la non‑réponse, en comparant les caractéristiques des répondants et des non‑répondants sur les variables auxiliaires et sur la variable d’intérêt (moyenne, médiane, variance) ;

3.  **Comparer** trois méthodes correctives (IPW, hot‑deck, bornes de Manski) selon leur capacité à réduire le biais et leur robustesse aux hypothèses sous‑jacentes ;

4.  **Conduire** une analyse de sensibilité formelle, montrer les limites de chaque méthode de correction et formuler des recommandations pratiques.

## Plan du rapport

La section 2 présente la source des données,une présentation du Ghana et la procédure de préparation. La section 3 détaille la simulation du mécanisme MNAR en U. La section 4 expose les trois méthodes de correction. La section 5 présente l'analyse comparative. Les sections 6 et 7 concluent par les limites, recommandations et synthèse.

# Données et préparation {#sec:donnees}

## Présentation du Ghana et de l'enquête

Situé en Afrique de l'Ouest, le Ghana est un pays à revenu intermédiaire dont la croissance économique soutenue s'accompagne de profondes mutations sociales. Avec une population estimée à 33,7 millions d'habitants en 2025 selon les projections officielles du Ghana Statistical Service (GSS, 2024), le pays a connu une progression significative de son niveau de vie. Le Produit Intérieur Brut (PIB) par habitant a ainsi atteint 3 385 dollars US en 2025, en hausse de 33,9 % par rapport à 2024, porté par une croissance économique de 6 % sur l'année (GSS, 2026).

Le Ghana Living Standards Survey (GLSS), conduit périodiquement par le Ghana Statistical Service, constitue l'enquête de référence pour le suivi des conditions de vie des ménages. Les données de consommation par tête qui en sont issues offrent un indicateur privilégié du niveau de vie et permettent d'appréhender les inégalités et la vulnérabilité des populations.

Dans ce rapport, nous exploitons les microdonnées du GLSS pour simuler un biais de non‑réponse différentiel puis évaluer plusieurs méthodes de correction.

## Source des données

Les microdonnées exploitées dans ce travail sont extraites de la dernière vague du **Ghana Living Standards Survey (GLSS)**, l’enquête nationale de référence sur les conditions de vie des ménages ghanéens. Le fichier original, fourni au format Stata (`.dta`), a été restreint à quatre variables jugées pertinentes pour la simulation du mécanisme MNAR.

```{r tab-var, echo=FALSE}
# Création du tableau des variables
tab_var <- data.frame(
  Variable    = c("percapita_exp", "hhsize", "urbrur", "age"),
  Description = c(
    "Dépense par tête – proxy du niveau de vie",
    "Taille du ménage (nombre de personnes)",
    "Milieu de résidence (1 = urbain ; 2 = rural)",
    "Âge du chef de ménage (années révolues)"
  ),
  Type = c("Continue", "Entière", "Binaire", "Continue"),
  Role = c("Variable d'intérêt principale",
           "Covariable de stratification",
           "Covariable de stratification",
           "Covariable auxiliaire")
)

# Affichage
knitr::kable(
  tab_var,
  caption   = "Variables retenues et leur rôle dans l'analyse",
  col.names = c("Variable", "Description", "Type", "Rôle"),
  align     = c("l","l","c","l"),
  booktabs  = TRUE
) %>%
  kableExtra::kable_styling(
    bootstrap_options = c("hover", "condensed"),
    latex_options     = "hold_position",
    full_width        = FALSE,
    font_size         = 10
  ) %>%
  kableExtra::row_spec(0, bold = TRUE, color = "black", background = "skyblue") %>%
  kableExtra::column_spec(1, bold = TRUE, monospace = TRUE, width = "3cm") %>%
  kableExtra::column_spec(2, width = "5cm") %>%
  kableExtra::column_spec(3, width = "2cm") %>%
  kableExtra::column_spec(4, width = "4cm") %>%
  kableExtra::footnote(general = "Source : Enquête ménage Ghana (GLSS)",
                       general_title = "")
```

## Nettoyage des données

Après importation, les `r if(exists("df_boot")) nrow(df_boot) else "5 000"` ménages de l'échantillon final ont été obtenus en deux étapes :

1.  Suppression des observations avec valeur manquante sur `percapita_exp` : le jeu de données brut est réduit à **4 621 ménages** exploitables (taux d'exclusion : 1,7 %) ;
2.  Extension à **5 000 observations** par bootstrap contrôlé (détaillé ci-après).

## Bootstrap contrôlé et bruitage

Pour renforcer la puissance des simulations, l'échantillon a été étendu à 5 000 observations par bootstrap sans remise : 379 observations supplémentaires ont été tirées parmi les 4 621 ménages d'origine, de sorte qu'aucun ménage n'apparaisse plus de deux fois.

Pour éviter les doublons exacts — qui perturberaient l'estimation des probabilités de réponse — un bruit gaussien d'amplitude $\sigma_{\text{bruit}} = 5\%$ de l'écart-type de chaque variable continue a été ajouté *uniquement* aux doublons sur `percapita_exp`, `hhsize` et `age`. La figure 1 ci-dessous confirme que ce bruitage n'altère pas la distribution empirique des dépenses.

```{r graphe-bruitage, fig.cap="Distribution des dépenses par tête avant et après bruitage (axe en log). La quasi-superposition des deux courbes atteste que le bruitage n'affecte pas la distribution.", fig.height=4, fig.pos="H"}
if (exists("graphe_bruitage")) {
  print(graphe_bruitage)
} else {
  message("Objet graphe_bruitage introuvable")
}
```

Ce tableau compare les principales caractéristiques de la dépense par tête avant et après l’opération de bootstrap contrôlé avec bruitage. Les effectifs passent de 4 621 à 5 000, mais tous les indicateurs de position (moyenne, médiane, quartiles) et de dispersion (écart‑type, extrêmes) demeurent quasiment identiques. Cela confirme que le bruitage gaussien n’altère pas la distribution et que l’échantillon final peut être utilisé pour la simulation du biais de non‑réponse sans introduire de perturbation parasite.


```{r table-stats}
# Tableau des statistiques avant/après bruitage – présentation identique à tab_var
if (exists("table_stats")) {
  knitr::kable(
    table_stats,
    caption   = "Statistiques descriptives de la dépense par tête avant et après bruitage",
    col.names = c("Type", "Effectif", "Moyenne", "Écart‑type", "Min", "Q1", "Médiane", "Q3", "Max"),
    digits    = 1,
    align     = c("l", "c", "c", "c", "c", "c", "c", "c", "c"),
    booktabs  = TRUE
  ) %>%
    kableExtra::kable_styling(
      bootstrap_options = c("hover", "condensed"),
      latex_options     = "hold_position",
      full_width        = FALSE,
      font_size         = 10
    ) %>%
    kableExtra::row_spec(0, bold = TRUE, color = "black", background = "skyblue") %>%
    kableExtra::footnote(general = "Source : Enquête ménage Ghana (GLSS), calculs de l'auteur",
                         general_title = "")  # Supprime le mot "Note"
} else {
  cat("L'objet table_stats n'a pas été trouvé. Vérifiez le script.")
}
```

# Simulation du biais MNAR en U {#sec:biais}

## Modèle logistique quadratique

La simulation repose sur un modèle logistique dont le prédicteur linéaire est une **fonction quadratique** du log-revenu centré-réduit $z_i$ :$$\text{logit}(\pi_i) = \alpha_0 + \beta_1\, z_i + \beta_2\, z_i^2$$ où $\pi_i$ désigne la probabilité que le ménage ($i$ réponde $R_i = 1$, et $z_i$ est son log-revenu centré-réduit. Un coefficient $\beta_2$ négatif confère à la probabilité une forme en cloche (U inversé) : la probabilité de réponse est maximale pour les ménages dont le score $f(z_i) = \alpha_0 + \beta_1 z_i + \beta_2 z_i^2$ est le plus élevé. Comme la fonction logistique est monotone croissante, le maximum de $\pi_i$ coïncide avec celui de ($f$. Avec $\beta_2 = -2{,}0 < 0$, la parabole est concave et son sommet est atteint en : $$z_i^* = -\frac{\beta_1}{2\beta_2} =-\frac{1{,}5}{2\times(-2{,}0)} = 0{,}375$$ Ce résultat indique que le pic de propension à répondre ne se situe pas exactement à la moyenne du log-revenu centré $z_i= 0$, mais légèrement au-dessus, en direction des ménages de la classe moyenne-supérieure. L’intercept ($\alpha_0$) est calibré numériquement par `uniroot` pour atteindre un **taux de non-réponse global de 34 %**. Le statut $R_i \sim \text{Bernoulli}(\pi_i)$ est tiré indépendamment pour chaque ménage (graine : 2025).

## Paramètres du modèle

```{r tab-params}
# Tableau des paramètres du modèle MNAR – présentation identique aux précédents
tab_params <- data.frame(
  Parametre = c(
    "beta_1 (effet linéaire de z_i)",
    "beta_2 (effet quadratique de z_i²)",
    "alpha_0 (intercept)",
    "Taux de non‑réponse cible",
    "Taux de non‑réponse réalisé",
    "Graine aléatoire (set.seed)"
  ),
  Valeur = c("+1,5", "−2,0",
             "calibré par uniroot",
             "34 %", "~34 %", "2025")
)

knitr::kable(
  tab_params,
  caption   = "Paramètres du modèle de simulation MNAR en U",
  col.names = c("Paramètre", "Valeur"),
  align     = c("l","c"),
  booktabs  = TRUE
) %>%
  kableExtra::kable_styling(
    bootstrap_options = c("hover", "condensed"),
    latex_options     = "hold_position",
    full_width        = FALSE,
    font_size         = 10
  ) %>%
  kableExtra::column_spec(1, width = "7cm") %>%
  kableExtra::column_spec(2, bold = TRUE, width = "3cm") %>%
  kableExtra::row_spec(0, bold = TRUE, color = "black", background = "skyblue") %>%
  kableExtra::footnote(general = "Source : Calculs de l'auteur",
  
                         general_title = "")
```

## Visualisation du mécanisme

La figure 2 illustre la relation entre dépense par tête et probabilité de réponse simulée. La forme en U inversé est nettement visible : les ménages à revenu intermédiaire répondent le plus volontiers, ceux aux deux extrêmes s'y soustraient davantage.

```{r graphe-biais, fig.cap="Probabilité de réponse simulée en fonction de la dépense par tête (axe en log). La courbe lissée (LOESS) matérialise la forme en U inversé du mécanisme MNAR. Taux de non-réponse global : 34 \\%.", fig.height=4.5, fig.pos="H"}
if (exists("graphe_biais")) {
  print(graphe_biais)
} else {
  message("Objet graphe_biais introuvable")
}
```

```{r prep-diagnostic, echo=FALSE}
# ---- Recréation des sous‑populations à partir de df_sim ----
df_ech    <- df_sim %>% filter(reponse == 1)
df_nonrep <- df_sim %>% filter(reponse == 0)

# ---- Fusion avec indicateur de statut ----
df_diag <- bind_rows(
  df_ech    %>% mutate(Statut = "Répondants"),
  df_nonrep %>% mutate(Statut = "Non‑répondants")
)
```

# Diagnostic du biais : comparaison répondants / non-répondants sur les auxiliaires (*Vérification de la simulation*)

Cette section compare les caractéristiques des répondants et des non‑répondants sur les variables auxiliaires (âge, taille du ménage, milieu de résidence)et sur la variable d’intérêt (dépense par tête). L’objectif est de vérifier que le mécanisme MNAR en U a bien produit un biais conforme aux attentes.

## Âge et taille du ménage

```{r diag-age-hhsize}
# ---- Création des statistiques descriptives (âge et taille du ménage) ----
table_diag_num <- df_diag %>%
  group_by(Statut) %>%
  summarise(
    Moyenne_age       = mean(age, na.rm = TRUE),
    Ecart_type_age    = sd(age, na.rm = TRUE),
    Moyenne_hhsize    = mean(hhsize, na.rm = TRUE),
    Ecart_type_hhsize = sd(hhsize, na.rm = TRUE)
  )

# ---- Affichage du tableau ----
knitr::kable(
  table_diag_num,
  caption   = "Statistiques descriptives de l'âge et de la taille du ménage selon le statut de réponse",
  col.names = c("Statut","Âge moyen","Écart‑type âge","Taille moyenne","Écart‑type taille"),
  digits    = 1,
  booktabs  = TRUE,
  align     = c("l","c","c","c","c")
) %>%
  kableExtra::kable_styling(
    bootstrap_options = c("hover","condensed"),
    latex_options     = "hold_position",
    full_width        = FALSE,
    font_size         = 10
  ) %>%
  kableExtra::row_spec(0, bold = TRUE, color = "black", background = "skyblue") %>%
  kableExtra::footnote(general = "Source : Enquête ménage Ghana (GLSS), calculs de l'auteur",
                         general_title = "")
```

```{r, echo=FALSE, warning=FALSE, message=FALSE}
library(broom)
library(dplyr)
library(knitr)
library(kableExtra)

# 1. Exécution des deux tests de Student
test_hhsize <- t.test(hhsize ~ Statut, data = df_diag)
test_age    <- t.test(age ~ Statut, data = df_diag)

# 2. Extraction, formatage et fusion des résultats
tableau_continus <- bind_rows(
  tidy(test_hhsize) %>% mutate(Variable = "Taille du ménage (hhsize)"),
  tidy(test_age)    %>% mutate(Variable = "Âge du chef de ménage (age)")
) %>%
  select(Variable, statistic, parameter, p.value, conf.low, conf.high) %>%
  mutate(
    across(c(statistic, parameter, conf.low, conf.high), ~ round(., 3)),
    p.value = if_else(p.value < 0.001,
                      formatC(p.value, format = "e", digits = 2),
                      sprintf("%.3f", p.value))
  )

# 3. Affichage harmonisé
knitr::kable(
  tableau_continus,
  col.names = c("Variable", "Statistique t", "Degrés de liberté", "P‑value", "Borne Inf (IC)", "Borne Sup (IC)"),
  booktabs  = TRUE,
  align     = c("l", "c", "c", "c", "c", "c"),
  caption   = "Tests de Student de comparaison des moyennes selon le statut de réponse"
) %>%
  kableExtra::kable_styling(
    bootstrap_options = c("hover", "condensed"),
    latex_options     = "hold_position",
    full_width        = FALSE,
    font_size         = 10
  ) %>%
  kableExtra::row_spec(0, bold = TRUE, color = "black", background = "skyblue") %>%
  kableExtra::footnote(general = "Source : Enquête ménage Ghana (GLSS), calculs de l'auteur",
                         general_title = "")
```

L’âge moyen des chefs de ménage est pratiquement identique dans les deux groupes (48,3 ans pour les non‑répondants contre 47,8 ans pour les répondants), et le test de Student confirme l’absence d’écart significatif (p = 0,257). En revanche, la taille moyenne du ménage est plus élevée chez les non‑répondants (4,7 contre 3,5 personnes), une différence hautement significative (p \< 0,001). Cette association s’explique par la corrélation entre la taille du ménage et le milieu rural, ce dernier étant lui‑même lié à la probabilité de réponse.

## Milieu de résidence

```{r diag-milieu}
# ---- Création du tableau de répartition par milieu ----
table_diag_urb <- df_diag %>%
  count(Statut, urbrur) %>%
  group_by(Statut) %>%
  mutate(Pourcentage = n / sum(n) * 100) %>%
  ungroup()

# ---- Affichage du tableau (sans pivot_wider) ----
table_diag_urb %>%
  mutate(urbrur = ifelse(urbrur == 1, "Urbain", "Rural")) %>%
  knitr::kable(
    caption   = "Répartition par milieu de résidence selon le statut de réponse (en \\%)",
    col.names = c("Statut","Milieu","Effectif","Pourcentage"),
    digits    = 1,
    booktabs  = TRUE,
    align     = c("l","l","c","c")
  ) %>%
  kableExtra::kable_styling(
    bootstrap_options = c("hover","condensed"),
    latex_options     = "hold_position",
    full_width        = FALSE,
    font_size         = 10
  ) %>%
  kableExtra::row_spec(0, bold = TRUE, color = "black", background = "skyblue") %>%
  kableExtra::footnote(general = "Source : Enquête ménage Ghana (GLSS), calculs de l'auteur",
                         general_title = "")
```

```{r, echo=FALSE, warning=FALSE, message=FALSE}
library(broom)
library(dplyr)
library(knitr)
library(kableExtra)

# 1. Exécution du test
test_urbrur <- chisq.test(table(df_diag$Statut, df_diag$urbrur))

# 2. Extraction et formatage de la p-value
tableau_test_urbrur <- tidy(test_urbrur) %>%
  select(statistic, parameter, p.value) %>%
  mutate(
    statistic = round(statistic, 3),
    p.value = if_else(p.value < 0.001, 
                      formatC(p.value, format = "e", digits = 2),
                      sprintf("%.3f", p.value))
  )

# 3. Affichage (charte unifiée)
knitr::kable(
  tableau_test_urbrur,
  col.names = c("Statistique du $\\chi^2$", "Degrés de liberté", "P‑value"),
  escape = FALSE,
  booktabs = TRUE,
  align = c("c", "c", "c"),
  caption = "Test d'indépendance du $\\chi^2$ pour le milieu de résidence"
) %>%
  kableExtra::kable_styling(
    bootstrap_options = c("hover", "condensed"),
    latex_options = "hold_position",
    full_width = FALSE,
    font_size = 10
  ) %>%
  kableExtra::row_spec(0, bold = TRUE, color = "black", background = "skyblue") %>%
  kableExtra::footnote(general = "Source : Enquête ménage Ghana (GLSS), calculs de l'auteur",
                         general_title = "")
```

Les non‑répondants résident bien plus souvent en zone rurale (72,1 %) que les répondants (59,7 %). Le test du khi‑deux est très significatif (p \< 2,2·10⁻¹⁶). Ce résultat est cohérent avec le modèle de réponse simulé, qui intégrait un effet négatif du milieu rural sur la probabilité de répondre.

## Dépense par tête

```{r diag-revenu}
# ---- Création des statistiques de la dépense par tête ----
stats_rev <- df_diag %>%
  group_by(Statut) %>%
  summarise(
    Moyenne  = mean(percapita_exp, na.rm = TRUE),
    Médiane  = median(percapita_exp, na.rm = TRUE),
    Variance = var(percapita_exp, na.rm = TRUE)
  )

# ---- Affichage du tableau ----
knitr::kable(
  stats_rev,
  caption   = "Statistiques de la dépense par tête selon le statut de réponse",
  col.names = c("Statut","Moyenne","Médiane","Variance"),
  digits    = 1,
  booktabs  = TRUE,
  align     = c("l","c","c","c")
) %>%
  kableExtra::kable_styling(
    bootstrap_options = c("hover","condensed"),
    latex_options     = "hold_position",
    full_width        = FALSE,
    font_size         = 10
  ) %>%
  kableExtra::row_spec(0, bold = TRUE, color = "black", background = "skyblue") %>%
  kableExtra::footnote(general = "Source : Enquête ménage Ghana (GLSS), calculs de l'auteur",
                         general_title = "")
```

```{r, echo=FALSE, warning=FALSE, message=FALSE}
library(broom)
library(dplyr)

# 1. Exécution des tests
test_t  <- t.test(percapita_exp ~ Statut, data = df_diag)
test_ks <- ks.test(
  df_diag$percapita_exp[df_diag$Statut == "Répondants"],
  df_diag$percapita_exp[df_diag$Statut == "Non‑répondants"]
)

# 2. Formatage des p‑valeurs
p_t  <- if_else(test_t$p.value < 0.001,
                formatC(test_t$p.value, format = "e", digits = 2),
                sprintf("%.3f", test_t$p.value))
p_ks <- if_else(test_ks$p.value < 0.001,
                formatC(test_ks$p.value, format = "e", digits = 2),
                sprintf("%.3f", test_ks$p.value))

# 3. Tableau synthétique
bilan_tests <- data.frame(
  Test        = c("Test de Student (Comparaison des moyennes)",
                  "Test de Kolmogorov‑Smirnov (Comparaison des distributions)"),
  Statistique = c(paste("t =", round(test_t$statistic, 3)),
                  paste("D =", round(test_ks$statistic, 3))),
  `P-value`   = c(p_t, p_ks)
)

# 4. Affichage (charte unifiée)
knitr::kable(
  bilan_tests,
  col.names = c("Type de Test statistique", "Valeur de la statistique", "P‑value"),
  booktabs  = TRUE,
  align     = c("l", "c", "c"),
  caption   = "Diagnostics d'impact de la non‑réponse sur la dépense par tête"
) %>%
  kableExtra::kable_styling(
    bootstrap_options = c("hover", "condensed"),   # fond blanc, pas de rayures
    latex_options     = "hold_position",
    full_width        = FALSE,
    font_size         = 10
  ) %>%
  kableExtra::row_spec(0, bold = TRUE, color = "black", background = "skyblue") %>%
  kableExtra::footnote(general = "Source : Enquête ménage Ghana (GLSS), calculs de l'auteur",
                         general_title = "")
```

La moyenne des dépenses est très proche entre les deux groupes (136,1 contre 137,5 FCFA), ce qui s’explique par la compensation entre les deux extrêmes du U. En revanche, la médiane des non‑répondants est nettement plus basse (43,9 contre 111,5) et leur variance est près de quatre fois plus élevée (28 475 contre 7 241). Le test de Kolmogorov‑Smirnov confirme que les deux distributions sont significativement différentes (p \< 2,2·10⁻¹⁶). Ces écarts reflètent bien le mécanisme MNAR en U : les très pauvres et les très riches sont sous‑représentés parmi les répondants, ce qui réduit la dispersion observée tout en maintenant une moyenne comparable.

## Résumé du diagnostique

En résumé, le diagnostic met en évidence trois résultats majeurs. Premièrement, l’âge du chef de ménage ne présente aucun lien significatif avec la réponse (p = 0,257), ce qui est attendu puisqu’il n’a pas été inclus dans le mécanisme de non‑réponse simulé. Deuxièmement, le milieu de résidence est fortement associé au statut de réponse (p \< 0,001) : les ménages ruraux sont nettement surreprésentés parmi les non‑répondants. La taille du ménage suit la même tendance, en raison de sa corrélation avec le milieu rural. Enfin, la dépense par tête, bien que stable en moyenne, voit sa distribution profondément affectée par la non‑réponse : la médiane chute et la variance est fortement résduite chez les répondants (p \< 0,001 au test de Kolmogorov‑Smirnov). Ces écarts confirment le caractère MNAR du mécanisme et la nécessité de recourir à des méthodes de correction adaptées.

# Méthodes de correction du biais {#sec:methodes}

Face au biais de non-réponse différentiel simulé et vérifié sa cohérence, trois familles de méthodes correctives sont comparées, présentées selon le même plan : principe théorique, avantages et inconvénients.

## Pondération IPW (*Inverse Probability Weighting*)

### Principe

La méthode IPW compense la sous-représentation des groupes à faible probabilité de réponse en attribuant à chaque répondant un poids inversement proportionnel à sa probabilité estimée de répondre :

$$
w_i \;=\; \frac{1}{\hat{\pi}_i}, \qquad i \in \mathcal{R}
$$

Le modèle de réponse inclut $z_i$, $z_i^2$, le milieu de résidence, la taille du ménage et l'âge du chef de ménage. La **méthode de Firth** (`brglm2`) est utilisée pour contourner le problème de séparation quasi-parfaite. Les poids sont ensuite **winsorisés au 99^e^ centile** pour limiter l'influence des valeurs extrêmes.

### Avantages et inconvénients

```{r tab-ipw}
tab_ipw <- data.frame(
  Critere = c("Fondements théoriques","Hypothèse requise",
              "Robustesse au MNAR","Variance élevée possible",
              "Complexité d'implémentation"),
  Evaluation = c(
    "Solides (théorie des sondages, Horvitz-Thompson)",
    "MAR conditionnelle aux covariables du modèle",
    "Partielle — dépend de la spécification du modèle",
    "Oui, si certains poids sont extrêmes",
    "Modérée (packages brglm2 et survey requis)"
  )
)

knitr::kable(
  tab_ipw,
  caption   = "Évaluation de la méthode IPW",
  col.names = c("Critère","Évaluation"),
  align     = c("l","l"),
  booktabs  = TRUE
) %>%
  kableExtra::kable_styling(
    bootstrap_options = c("hover", "condensed"),   # fond blanc
    latex_options     = "hold_position",           # pas de "striped"
    full_width        = FALSE,
    font_size         = 10
  ) %>%
  kableExtra::column_spec(1, bold = TRUE, width = "5cm") %>%
  kableExtra::column_spec(2, width = "8cm") %>%
  kableExtra::row_spec(0, bold = TRUE, color = "black", background = "skyblue") %>%
  kableExtra::footnote(general = "Source : simulations de l’auteur",
                         general_title = "")
```

## Imputation hot-deck stratifiée

### Principe

L'imputation hot-deck remplace la valeur manquante d'un non-répondant par celle d'un répondant similaire (le « donneur »). La stratification croise le milieu de résidence (`urbrur`) et cinq classes de taille de ménage (`hhsize`), formant des cellules homogènes. Le donneur est tiré aléatoirement dans la même cellule que le non-répondant.

Cette approche ne nécessite aucune modélisation de $\pi_i$ et préserve la distribution empirique dans chaque strate.

### Avantages et inconvénients

```{r tab-hotdeck}
tab_hd <- data.frame(
  Critere = c("Hypothèse requise","Modélisation de la réponse",
              "Propagation de l'incertitude","Sensibilité aux strates",
              "Complexité d'implémentation"),
  Evaluation = c(
    "MAR conditionnelle aux variables de stratification",
    "Aucune (méthode non paramétrique)",
    "Non propagée — sous-estimation de la variance",
    "Élevée si les strates sont peu informatives",
    "Faible"
  )
)

knitr::kable(
  tab_hd,
  caption   = "Évaluation de l'imputation hot-deck stratifiée",
  col.names = c("Critère","Évaluation"),
  align     = c("l","l"),
  booktabs  = TRUE
) %>%
  kableExtra::kable_styling(
    bootstrap_options = c("hover", "condensed"),
    latex_options     = "hold_position",
    full_width        = FALSE,
    font_size         = 10
  ) %>%
  kableExtra::column_spec(1, bold = TRUE, width = "5cm") %>%
  kableExtra::column_spec(2, width = "9cm") %>%
  kableExtra::row_spec(0, bold = TRUE, color = "black", background = "skyblue") %>%
  kableExtra::footnote(general = "Source : recherche de l'auteur",
                         general_title = "")
```

## Bornes de Manski

### Principe

L'approche de Manski (2003) dérive des **bornes d'identification** encadrant la vraie moyenne $\mu$ sans aucune hypothèse sur le comportement des non-répondants. En notant $n$ l'effectif total, $n_{\mathcal{R}}$ le nombre de répondants, $\bar{y}_{\mathcal{R}}$ leur moyenne et $[y_{\min}, y_{\max}]$ les bornes observées de la variable :

$$
\underbrace{\dfrac{n_{\mathcal{R}}\,\bar{y}_{\mathcal{R}} + (n - n_{\mathcal{R}})\,y_{\min}}{n}}_{\text{borne inférieure}}
\;\;\leq\;\;
\mu
\;\;\leq\;\;
\underbrace{\dfrac{n_{\mathcal{R}}\,\bar{y}_{\mathcal{R}} + (n - n_{\mathcal{R}})\,y_{\max}}{n}}_{\text{borne supérieure}}
$$

Ces bornes sont *sharp* : elles ne peuvent être resserrées sans hypothèse additionnelle.

### Avantages et inconvénients

```{r tab-manski}
tab_mk <- data.frame(
  Critere = c("Hypothèse requise","Robustesse au MNAR",
              "Type d'estimateur","Utilité décisionnelle",
              "Complexité d'implémentation"),
  Evaluation = c(
    "Aucune",
    "Totale",
    "Intervalle — pas de valeur ponctuelle",
    "Limitée si l'intervalle est très large",
    "Très faible"
  )
)

knitr::kable(
  tab_mk,
  caption   = "Évaluation des bornes de Manski",
  col.names = c("Critère","Évaluation"),
  align     = c("l","l"),
  booktabs  = TRUE
) %>%
  kableExtra::kable_styling(
    bootstrap_options = c("hover", "condensed"),
    latex_options     = "hold_position",
    full_width        = FALSE,
    font_size         = 10
  ) %>%
  kableExtra::column_spec(1, bold = TRUE, width = "5cm") %>%
  kableExtra::column_spec(2, width = "8cm") %>%
  kableExtra::row_spec(0, bold = TRUE, color = "black", background = "skyblue") %>%
  kableExtra::footnote(genera = "Source : recherche de l'auteur",
                       general_title ="")
```

# Analyse de sensibilité comparative {#sec:sensibilite}

## Tableau de synthèse

Après avoir exposé le principe et les propriétés de chaque méthode corrective, nous appliquons maintenant ces trois approches à notre échantillon simulé et comparons leurs performances sur les indicateurs de position et de dispersion. Le tableau ci-dessous présente les estimations de la moyenne, de la médiane et de la variance pour chaque méthode. La ligne **Vraie** (statistiques sur la population complète, avant non-réponse) constitue la référence absolue. La ligne *Naïve* correspond au calcul brut sur les seuls répondants, sans aucune correction.

```{r table-resultats}
# Charger le pipe si ce n'est pas déjà fait
library(dplyr)

# Vérifier que la table existe et l'afficher
if (exists("resultats_finaux")) {
  # Nombre de lignes attendu : 6 (Vraie, Naïve, IPW, Hot‑deck, Manski Inf, Manski Sup)
  n <- nrow(resultats_finaux)
  
  # Construire le tableau de base
  tbl <- knitr::kable(
    resultats_finaux,
    caption     = "Comparaison des estimateurs de la dépense par tête selon la méthode de correction. NA = non applicable (les bornes de Manski produisent un intervalle).",
    digits      = 1,
    booktabs    = TRUE,
    col.names   = c("Méthode","Moyenne (FCFA)","Médiane (FCFA)","Variance"),
    align       = c("l","r","r","r"),
    format.args = list(big.mark = " ")
  ) %>%
    kableExtra::kable_styling(
      bootstrap_options = c("hover", "condensed"),
      latex_options     = "hold_position",
      full_width        = FALSE,
      font_size         = 10
    ) %>%
    kableExtra::row_spec(0, bold = TRUE, color = "black", background = "skyblue") %>%
    kableExtra::column_spec(1, bold = TRUE, width = "3cm")
  
  # Appliquer les couleurs ligne par ligne (sans boucle)
  # Ligne 1 : Vraie
  tbl <- tbl %>% kableExtra::row_spec(1, bold = TRUE, background = "#F0F5FA", color = "black")
  # Ligne 2 : Naïve
  tbl <- tbl %>% kableExtra::row_spec(2, italic = TRUE, color = "#555555", background = "white")
  # Ligne 3 : IPW -> fond blanc
  tbl <- tbl %>% kableExtra::row_spec(3, background = "#F0F5FA", color = "black")
  # Ligne 4 : Hot‑deck -> fond bleu très pâle
  tbl <- tbl %>% kableExtra::row_spec(4, background = "white", color = "black")
  # Lignes 5 et 6 : Manski Inf et Sup -> fond blanc
  if (n >= 5) tbl <- tbl %>% kableExtra::row_spec(5, background = "#F0F5FA", color = "black")
  if (n >= 6) tbl <- tbl %>% kableExtra::row_spec(6, background = "white", color = "black")
  
  # Ajouter la note de bas de tableau
  tbl <- tbl %>% kableExtra::footnote(general= "Source: Enquête ménage Ghana (GLSS), calculs de l'auteur",
                                      general_title ="")
  
  # Afficher le tableau dans le document R "Markdown"
  tbl
} else {
  cat("L'objet resultats_finaux n'existe pas. Vérifiez que le scriptRtraitement.R a bien été exécuté.")
}
```

## Graphique comparatif

La figure 3 compare visuellement les estimations de la dépense moyenne. La ligne bleu foncé en tirets matérialise la vraie valeur de référence. Les bornes de Manski sont exclues de ce graphique du fait de leur nature intervalaire.

```{r graphe-compar, fig.cap="Estimations de la dépense moyenne par tête selon la méthode. Plus la barre est proche de la ligne bleu foncé (vraie valeur), meilleure est la correction du biais.", fig.height=4.5, fig.pos="H"}
if (exists("graphe_complet")) {
  print(graphe_complet)
} else {
  message("Objet graphe_complet introuvable")
}
```

## Interprétation

**Estimateur naïf**. Comme attendu, il sous-estime fortement la dispersion : la variance chute de 14 494 à 7 241, car les ménages très pauvres et très aisés sont sous‑représentés parmi les répondants. La moyenne (137,5) reste proche de la vraie valeur (137,0) par compensation entre les deux extrêmes, mais la médiane (111,5 contre 92,7) révèle un net biais vers le centre de la distribution.

**Méthode IPW**. Contrairement à ce que laissait craindre l'avertissement de convergence (quasi‑séparation), la pondération par l'inverse de la probabilité de réponse, estimée par régression de Firth, corrige de façon très satisfaisante les trois indicateurs. La moyenne IPW (136,6) est quasi identique à la moyenne réelle ; la médiane corrigée (95,0) comble l'essentiel du biais naïf ; la variance remonte à 12 738, soit 88 % de la variance populationnelle. La pénalisation de Firth a donc permis d'obtenir des poids suffisamment stables pour redresser efficacement les queues de distribution, sans être annihilée par la séparation.

**Imputation hot‑deck**. Le hot‑deck stratifié ne parvient pas à corriger la variance (7 319, valeur quasi identique à la variance naïve) et ne rapproche la médiane que modestement (104,0). La moyenne est même sous‑estimée (133,1). Ce résultat s'explique par la nature du biais en U : les non‑répondants se concentrent aux extrêmes de la distribution, alors que les donneurs disponibles dans chaque strate (les répondants) ont des dépenses proches de la moyenne. L'imputation réplique donc mécaniquement des valeurs centrales, sans pouvoir restaurer la dispersion.

**Bornes de Manski**. L'intervalle [92,0 ; 294,8] contient effectivement la vraie moyenne (137,0). Sa très grande largeur — conséquence directe du taux de non‑réponse de 34 % et de l'amplitude des dépenses — illustre l'incertitude maximale en l'absence d'hypothèse. Si l'utilité décisionnelle en est limitée, les bornes de Manski restent l'approche la plus honnête sur le plan épistémologique.

## Limites

1. **Quasi‑séparation et IPW.** Bien que l’IPW avec pénalisation de Firth ait fourni une excellente correction, l’avertissement de convergence rappelle que la régression logistique standard échoue lorsque le mécanisme de non‑réponse est quasi‑déterministe. Une légère variation des paramètres de simulation pourrait rendre les poids instables.

2. **Variables auxiliaires limitées.** Seules trois covariables (milieu, taille du ménage, âge) sont disponibles pour modéliser la probabilité de réponse et stratifier le hot‑deck. Une information plus riche (éducation, profession, région) améliorerait la qualité des corrections.

3. **Bruitage contrôlé.** Le bruit gaussien ajouté aux doublons, bien que négligeable, modifie très légèrement la distribution d’origine. Cet effet est imperceptible sur les indicateurs globaux, mais mérite d’être mentionné.

4. **Validité externe.** Les résultats sont issus d’une simulation calibrée sur une seule enquête (Ghana). Ils illustrent des mécanismes généraux, mais ne peuvent être transposés sans précautions à d’autres contextes.

## Recommandations

1.  **Privilégier l’IPW avec pénalisation de Firth** lorsque le mécanisme de non‑réponse est fortement lié à la variable d’intérêt (MNAR). Notre étude montre que, malgré un avertissement de convergence, l’IPW peut restaurer efficacement la moyenne, la médiane et la variance, à condition d’utiliser une méthode pénalisée robuste.
2.  **Utiliser le hot‑deck avec prudence lorsque la non‑réponse touche les extrêmes.** Le hot‑deck ne peut imputer que des valeurs existant chez les répondants. Si les queues de distribution sont vides ou quasi vides parmi les donneurs, l’imputation répliquera des valeurs centrales et ne corrigera pas la dispersion.
3.  **Publier systématiquement les bornes de Manski** en complément de tout estimateur ponctuel, pour rendre explicite l’incertitude non identifiable liée au mécanisme MNAR.
4.  **Conduire des analyses de sensibilité paramétriques** en faisant varier $\beta_1$ et $\beta_2$ pour évaluer la robustesse des conclusions à différentes intensités du mécanisme de non‑réponse.

# Conclusion {#sec:conclusion}

Ce rapport a étudié, dans un cadre simulé et contrôlé, le biais de non‑réponse différentiel engendré par un mécanisme MNAR en forme de U. Les résultats confirment que l’estimateur naïf sous‑estime fortement la dispersion et biaise la médiane vers le centre de la distribution, bien que la moyenne puisse rester stable par compensation.

Parmi les trois méthodes de correction comparées, **l’IPW avec régression de Firth** s’est révélée la plus performante : elle a ramené la moyenne, la médiane et la variance très près de leurs vraies valeurs, et ce malgré un problème de quasi‑séparation. Le **hot‑deck stratifié**, en revanche, n’a corrigé ni la médiane ni la variance, car les strates ne contenaient pas de donneurs situés aux extrêmes de la distribution. Enfin, les **bornes de Manski** ont fourni un encadrement correct de la vraie moyenne, mais avec une largeur qui limite leur utilité opérationnelle.

Ces résultats montrent que le choix de la méthode de correction doit être guidé par la nature du biais suspecté. Lorsque la non‑réponse frappe surtout les queues de distribution, l’IPW pénalisé apparaît comme une solution robuste, tandis que le hot‑deck peut échouer à restaurer la dispersion. Dans tous les cas, il est essentiel de **combiner** estimateurs ponctuels et bornes d’identification, et d’accompagner toute estimation publiée d’une quantification explicite de l’incertitude irréductible liée au mécanisme MNAR. \newpage

# Références {.unnumbered}

\vspace{0.3cm}

Manski, C. F. (2003). *Partial Identification of Probability Distributions*. Springer-Verlag, New York.

\vspace{0.2cm}

Rubin, D. B. (1976). Inference and missing data. *Biometrika*, **63**(3), 581--592.

\vspace{0.2cm}

Seaman, S. R. & White, I. R. (2013). Review of inverse probability weighting for dealing with missing data. *Statistical Methods in Medical Research*, **22**(3), 278--295.

\newpage

# Annexes {.unnumbered}

## Annexe A : Architecture du pipeline R {.unnumbered}

```{r tab-pipeline}
# Tableau décrivant les scripts du pipeline
tab_pipe <- data.frame(
  Script = c("00_setup.R", "01_import_nettoyage.R",
             "02_bootstrap_bruitage.R", "03_simulation_biais.R",
             "04_ipw.R", "05_hotdeck.R",
             "06_manski.R", "07_analyse_sensibilite.R"),
  Role = c(
    "Chargement des packages (haven, dplyr, ggplot2, survey, brglm2)",
    "Import du fichier .dta, suppression des NA sur percapita_exp",
    "Extension à 5 000 obs. par bootstrap, bruitage des doublons",
    "Modèle logistique quadratique, calibration alpha_0, tirage R_i",
    "Régression de Firth, poids winsorisés, estimation via survey",
    "Imputation hot-deck stratifiée (milieu × taille du ménage)",
    "Calcul des bornes d'identification de Manski",
    "Tableau comparatif et graphique de synthèse"
  )
)

knitr::kable(
  tab_pipe,
  caption   = "Description des scripts du pipeline d'analyse",
  col.names = c("Script", "Rôle"),
  align     = c("l", "l"),
  booktabs  = TRUE
) %>%
  kableExtra::kable_styling(
    bootstrap_options = c("hover", "condensed"),   # fond blanc, pas de rayures
    latex_options     = "hold_position",
    full_width        = FALSE,
    font_size         = 10
  ) %>%
  kableExtra::row_spec(0, bold = TRUE, color = "black", background = "skyblue") %>%
  kableExtra::column_spec(1, monospace = TRUE, bold = TRUE, width = "4.5cm") %>%
  kableExtra::column_spec(2, width = "9cm") %>%
  kableExtra::footnote(general = "Source : architecture du projet Thème 13",
                       general_title ="")
```

## Annexe B : Méthode de Firth — Détail technique {.unnumbered}

La régression logistique standard diverge en présence de séparation quasi-parfaite : les coefficients tendent vers $\pm\infty$. La **méthode de Firth** (1993) régularise l'estimation en ajoutant au log-vraisemblance une pénalité de Jeffreys :

$$
\ell_F(\beta) \;=\; \ell(\beta) \;+\; \frac{1}{2}\,\log\!\det\bigl[\mathcal{I}(\beta)\bigr]
$$

Cette pénalité maintient les estimations finies même en cas de séparation parfaite. Elle est implémentée dans R via `brglm2` avec l'argument `method = "brglmFit"`.

## Annexe C : Bornes de Manski — Démonstration {.unnumbered}

Soit $\mu = \mathbb{E}[Y]$ la moyenne populationnelle. On décompose :

$$
\mu \;=\; \frac{n_{\mathcal{R}}}{n}\,\bar{y}_{\mathcal{R}} \;+\; \frac{n - n_{\mathcal{R}}}{n}\,\mathbb{E}[Y \mid R = 0]
$$

Sans aucune hypothèse sur $\mathbb{E}[Y \mid R = 0]$, la seule contrainte identifiable est $y_{\min} \leq \mathbb{E}[Y \mid R = 0] \leq y_{\max}$, ce qui donne immédiatement :

$$
\frac{n_{\mathcal{R}}\,\bar{y}_{\mathcal{R}} + (n - n_{\mathcal{R}})\,y_{\min}}{n}
\;\leq\; \mu \;\leq\;
\frac{n_{\mathcal{R}}\,\bar{y}_{\mathcal{R}} + (n - n_{\mathcal{R}})\,y_{\max}}{n}
$$

Ces bornes sont **sharp** (Manski, 2003, Theorem 1.1) : elles ne peuvent être resserrées sans hypothèse additionnelle sur le comportement des non-répondants.
